臺灣桃園地方法院民事判決　　　　　　　100年度訴字第874號
原　　　告　楊邱漢
訴訟代理人　林鈺雄律師
　　　　　　劉哲睿律師
　　　　　　李典穎律師
被　　　告　陳淑美
　　　　　　陳阿月
　　　　　　陳寶陽
　　　　　　陳秀娟
共　　　同
訴訟代理人　廖年盛律師
複代理人　　楊嘉玲
上列當事人間給付仲介佣金事件，本院於民國100 年11月22日言
詞辯論終結，判決如下：
    主      文
原告之訴及假執行之聲請均駁回。
訴訟費用由原告負擔。
    事實及理由
一、原告起訴主張：
    (一)原告擔任仲介人，介紹訴外人林陳海向被告陳淑美、陳阿
      月、陳寶陽、陳秀娟，以附表所示之價金購買如附表所示
      之土地，於民國99年10月26日簽定土地買賣契約書。依林
      陳海與被告訂立之土地買賣契約書特約條款約定，被告應
      給付價金尾款同時支付買賣總價款之百分之1 之仲介金予
      原告，是依附表所示之價金，被告陳淑美、陳阿月、陳寶
      陽、陳秀娟應分別給付原告新臺幣（下同）311,445 元、
      1,165,195 元、825,862 元、23,220元之仲介佣金，惟被
      告屢經催告均未支付，爰依上開土地買賣契約書特約條款
      之約定，提起本件訴訟。
    (二)對被告抗辯所為之陳述：
      1.若居間人為寶都地產開發有限公司（下稱寶都公司），
        見證人應會記載寶都公司之名稱，又特約條款未記載給
        付佣金對象，係因訴外人即蘇永平代書漏未填載。其次
        ，仲介佣金係買賣雙方皆要支付，賣方即被告，應給付
        百分之1 之佣金予原告，買方即林陳海則要支付佣金予
        訴外人鄭鈞鴻即鄭福星、王黃秀雲及林添喜，共5 百萬
        元。再者，訴外人黃國明代理林陳海簽約，伊與原告當
        時皆係寶都公司之股東，若有背信情形，於簽約時，黃
        國明應會當場表示意見，顯然仲介佣金與寶都公司無關
        。
      2.依鄭鈞鴻於鈞院100 年9 月6 日言詞辯論程序中證述可
        稽，原告確有與被告協調，因此，被告應支付仲介費予
        原告，且黃國明係寶都公司之股東，不可能既係買方又
        係居間人，否則即係於買賣過程巧立名目欺騙被告，且
        系爭契約書簽約時，黃國明在場，亦清楚自然人與法人
        不同，故仲介佣金給付對象應為原告，非寶都公司，若
        被告給付之對象非居間人，應由被告另行與寶都公司處
        理。再者，被告並不爭執百分之1 仲介佣金，蘇永平亦
        證實一般買賣習慣見證人係由居間人簽名，避免佣金糾
        紛，即可確認原告係居間人。
    (三)綜上，爰依法提起本件訴訟，並聲明：
      1.被告陳淑美、陳阿月、陳寶陽、陳秀娟，應分別給付原
        告311, 445元、1,165,195 元、825,862 元、23,220
        元，及均自起訴狀繕本送達之翌日起至清償日止，按年
        息百分之5 計算之利息
      2.原告願供擔保，請准宣告假執行。
二、被告辯稱：
    (一)被告4 人固將附表所示之土地以附表所示之價金出售予林
      陳海，惟原告並非被告出售土地之仲介人。被告出售土地
      之中間介紹人為訴外人鄭鈞鴻（原名：鄭福星）及寶都公
      司，原告當時是擔任寶都公司之負責人，其以寶都公司之
      負責人之身分，於上開土地買賣契約書之見證人簽名見證
      而已，是原告並非被告出售土地之仲介人。
    (二)依證人鄭鈞鴻、王黃秀雲、林添喜、黃國明之證述內容可
      知，被告所有如附表所示之土地原係經由鄭鈞鴻、王黃秀
      雲及林添喜仲介，欲賣給竹城建設公司，後鄭鈞鴻等與黃
      國明接洽，轉仲介給璟都建設公司，因林陳海與璟都建設
      公司有合作關係，乃由黃國明代表林陳海買受系爭土地，
      原告原係黃國明公司的土方包商，兩人合作成立寶都公司
      ，由原告擔任負責人，黃國明基於寶都公司股東身分，乃
      要求系爭土地買賣之居間人應經過寶都公司，璟都建設公
      司才接受，亦即寶都公司也是居間人，原告係代表寶都公
      司與其他居間人共同處理系爭土地買賣，黃國明也要求被
      告將仲介佣金均交予寶都公司，再由寶都公司分配予各居
      間人，原告於土地買賣契約書見證人簽名，係黃國明授意
      ，由此足證，原告非系爭契約書居間人。另被告陳淑美、
      陳阿月及陳秀娟早已將仲介佣金交予寶都公司統籌分配，
      而被告陳寶陽則認伊亦係居間人，要求俟確認得分配到多
      少仲介佣金時，始將伊應支付之仲介佣金交付予寶都公司
      分配，併予敘明。
    (三)綜上，原告既非被告出售土地之仲介人，其請求被告支付
      仲介佣金即屬無據，是原告之請求為無理由，並聲明：原
      告之訴暨假執行聲請均駁回；如受不利之判決，願供擔保
      請准宣告免為假執行。
三、本院之判斷：
    (一)經查，被告前於99年10月26日將渠等所有、如附表所示之
      土地，以附表所示之價金，出售予訴外人林陳海，並由黃
      國明代理林陳海與被告訂立土地買賣契約書，由原告於見
      證人處簽其個人姓名一情，為兩造均不爭執，復有卷附土
      地買賣契約書4 份為證（見本院卷第9 頁至第39頁），是
      此部分之事實堪以認定，合先敘明。原告主張，其於上開
      土地買賣契約書之見證人處簽名，當認其為被告出售土地
      予林陳海之仲介人，依上開土地買賣契約之約定，被告應
      支付買賣價金之百分之1 之仲介佣金予原告等語。被告則
      否認原告為上開土地買賣契約之仲介人，並以前揭情詞置
      辯。是本件首應認定者，在於原告是否為被告與林陳海訂
      立土地買賣契約之居間仲介人。
    (二)再查，觀諸卷附被告與林陳海訂立之土地買賣契約書之特
      約條款約定：「乙同（即被告）同意支付買賣總價款1%之
      仲介佣金予＿＿＿＿，前述佣金於本約尾款支付時給付。
      （以下空白）」等語，應認被告同意支付土地買賣價金之
      百分之1 之佣金予居間仲介之人員，且為被告所不爭執，
      惟上開支付佣金之對象記載欄乃係空白，是被告支付佣金
      之對象為何人，已有爭議。原告主張：其於土地買賣契約
      書之見證人處簽名，而依買賣慣例，見證人即為仲介人，
      是其確為系爭土地買賣之仲介等語，並舉證人蘇永平為證
      。證人蘇永平於本院審理時證稱：伊係被告與林陳海訂立
      土地買賣契約之代書，渠等訂立土地買賣契約時，伊有在
      場，且土地買賣契約書係由伊先在事務所草擬，之後再帶
      至簽約現場，部分在現場用手寫或用電腦作修改，當時現
      場簽約有地主（即被告）、黃國明、原告、還有一個仲介
      公司的人名字伊不清楚，還有原告公司的小姐；原告到現
      場簽約，伊的認知其為中間人（即仲介），他是代表何人
      伊不知道，伊不清楚簽約定，當事人有無約定要給付仲介
      費給何人，因為他們到另一個房間講事情，伊在外面作書
      書作業，所以沒有聽到仲介費的事情；對於上開土地買賣
      契約書特約條款之約定，一開始是原告說要寫，黃國明、
      被告、仲介公司的人都在場而且有同意，伊問他們要寫什
      麼人，原告說沒關係後面他們看要再寫誰的名字再寫上去
      ，所以就把名字的欄位空下，條款約訂的百分之一仲介佣
      金，也是當場決定的，伊不知道上開特約條款的仲介佣金
      給付對象為何人，一般的習慣，見證人是給中人（即仲介
      人）簽的，避免有佣金的糾紛，因為伊常常在簽土地買賣
      契約的時候，有到場見證的中人才可以拿佣金，其餘沒有
      在土地買賣契約書上簽名的中人，由他們私下協調，當天
      原告簽的時候，因為他是中人，所以在見證人處簽名；原
      告是寶都公司的人，擔任總經理，伊無法認定原告是以個
      人身分為中人，抑或是以寶都公司負責人之身分擔任中人
      ；伊與黃國明、原告討論土地的時候，黃國明都會罵原告
      說：你們土地都沒有處理好之類的話，但是沒有明確說賣
      方的仲介就是原告，由伊的認知中人應該不是只有原告，
      所以黃國明上開所說的「你們」等人，應該是指包括原告
      在內的一些中人等語（見本院卷第75頁至第81頁）。依證
      人蘇永平上開證述內容，林陳海與被告訂立系爭土地買賣
      契約時，其間之仲介人員非僅有原告（係以個人身分抑或
      以寶都公司負責人之身分，詳如後述）1 人，且渠等訂立
      土地買賣契約時，即因中人非僅原告1 人，始於特約條款
      中之支付對象欄為空白之記載，自難僅憑原告於見證人處
      簽名，即認其為本件買賣契約之仲介人員。
    (三)又查：
      1.證人鄭鈞鴻（原名鄭福星）於本院審理時證稱：伊與王
        黃秀雲、林添喜等人，原本要仲介被告所有如附表所示
        之土地予竹城建設公司，嗣黃國明代表璟都建設公司、
        原告等人，與林添喜接洽，稱倘渠等將系爭土地買賣轉
        賣予璟都建設公司，則黃國明會給渠等合計500 萬元之
        退場費，林添喜則負責與竹城建設公司接洽，伊與王黃
        秀雲與地主接洽轉賣土地之事宜；嗣後渠等退場後，原
        告就介入代表寶都公司跟地主（即被告）談，伊不知道
        本件土地買賣之仲介費用要付給誰，因為原告代表寶都
        公司進來協調，要付給何人伊不知道；原告是土地買賣
        的中人，因為原告代表寶都公司，寶都公司也算是中人
        的性質，因為開會的時候都是由伊、原告、黃國明，偶
        而林添喜也會幫忙談條件，洽談過程中，因為原告是與
        林添喜接洽，伊不知道他是代表個人，還是代表寶都公
        司，但是第一次見面他給伊名片的時候，上面就是寫寶
        都公司的名稱等語（見本院卷第83頁至第86頁）。
      2.證人王黃秀雲於本院審理時證稱：原本林添喜來找伊，
        稱要購買被告所有如附表所示之土地，因地主（即被告
        ）始願與伊談，所以伊代表地主與林添喜、鄭鈞鴻等人
        談土地買賣事宜，原本土地是要賣給竹城建設公司，並
        談好地主要付買賣總價之百分之1 之仲介佣金予伊、林
        添喜、鄭鈞鴻等人，但後來璟都建設公司進來之後，要
        支付渠等500 萬元要伊等退場，就沒有談到百分之1 之
        仲介佣金等語（見本院卷第88頁至第90頁）。
      3.證人林添喜於本院審理中證稱：伊知道被告將其所有如
        附表所示之土地，出售給林陳海一事，伊是中人，因為
        鄭鈞鴻（鄭福星）至伊公司（喜多開發）幫忙，他來幫
        伊找一些物件土地，伊負責找買主，後來的買主是璟都
        建設的黃國明，之前找過竹城建設公司，後來黃國明打
        電話給伊，因為伊等都是好朋友，所以伊就將本件土地
        介紹給他；被告等人將其所有土地出售給林陳海部分，
        仲介有好幾個人，喜多開發公司部分就是伊、王黃秀雲
        、鄭鈞鴻；原告是以寶都公司總經理的身分，他說他代
        表璟都建設的董事長即黃國明，跟伊洽談買賣土地細節
        ；被告將土地出售給林陳海，其細節與買賣條件部分，
        伊請鄭鈞鴻去跟地主與建設公司談，原告是以寶都公司
        總經理來談並且說他是代表璟都建設董事長來買；後來
        黃國明口頭說要給伊、王黃秀雲、鄭鈞鴻等人500 萬元
        的退場費（也是佣金），後來實際上是給400 萬元，因
        為伊等本來要將系爭土地介紹給竹城建設公司，後來介
        紹給黃國明，黃國明說他喜歡那塊地，將系爭土地介紹
        給他，如果伊等沒有退場，黃國明也買不到，伊等就和
        竹城建設公司談，有談到因為黃國明也有買到一小部份
        的地，所以請竹城建設公司退場，竹城建設公司就退場
        ；璟都建設公司要購買系爭土地之後，相關買賣事宜與
        條件磋商是鄭鈞鴻、王黃秀雲，黃國明還有原告都有跟
        地主談過，原告是代表寶都公司，也代表璟都建設公司
        來跟伊等談，原告與伊或與地主談土地磋商事宜時，是
        以寶都公司的總經理的身分與伊等談，且原告也有給伊
        等名片，名片亦係記載其為寶都公司的總經理等語（見
        本院卷第99頁背面至第101 頁）。
      4.由證人鄭鈞鴻、王黃秀雲、林添喜上開證述內容觀之，
        被告所有如附表所示之土地，原欲係透過證人鄭鈞鴻等
        人之居間仲介而出售予竹城建設公司，嗣璟都建設公司
        （負責人黃國明）介入而欲購買系爭土地，遂由黃國明
        支付500 萬元（實際僅支付400 萬元）予證人鄭鈞鴻等
        人，請渠等與竹城建設公司、地主（即被告等人）接洽
        ，請竹城建設公司退場，並請地主（即被告等人）將土
        地出售予璟都公司，而原告固與被告接洽土地磋商、買
        賣條件等事宜，然原告係以寶都公司總經理之身分與被
        告接洽磋商買賣條件，而非以個人之身分磋商買賣條件
        ，且證人鄭鈞鴻等人上開證述內容，亦核與證人黃國明
        於本院審理時證述內容相符（詳如後述，並見本院卷第
        103 頁），堪信為真實，是原告主張其為本件被告與林
        陳海訂立土地買賣契約之居間仲介人，已有可議。
    (四)復查：
      1.證人黃國明於本院審理中證稱：伊係璟都建設公司之負
        責人，被告將其所有如附表所示之土地出售予林陳海，
        係由伊代理林陳海與被告訂立土地買賣契約，因為林陳
        海與璟都建設公司有合作關係，分別由林陳海買土地，
        伊負責興建營造事宜；伊係經由1 位褚先生、李太太等
        人的介紹，始知悉系爭土地而開始進行開發，開發一段
        時間時，發現有許多建設公司與中人在介紹，伊就去買
        一塊土地中的持分，然後開始進行，後來伊碰到林添喜
        ，伊跟他之前有合作關係，他也在介紹這塊土地，也想
        介紹給伊，伊就希望他介紹給伊的部分與褚先生的部分
        ，可不可以合作，請他2 位合作，林添喜要答應伊，在
        介紹給伊的情況下，不能再介紹給其他人，伊有告知他
        伊已經有買這塊土地，他就同意介紹給伊，而且不要介
        紹給其他建商，也有其他中人有來問伊，但是伊沒有接
        受，也有其他建設公司要來購買，但是伊也沒有理會，
        直到系爭土地全部完成，伊也代表買方有準備百分之1
        的佣金給林添喜跟褚先生這兩組中人；林添喜和褚先生
        等中人將系爭土地轉介給伊之後，系爭土地買賣契約條
        件與磋商是原地主會報價錢給林添喜及褚先生，伊是代
        表買方與原地主談交易單價或地上物處理等條件；原告
        本來是伊營造公司下土方包商，後來他有意願和伊合作
        ，伊等就成立寶都公司，因為伊也是寶都公司股東，伊
        就找褚先生和林添喜商量寶都公司也要算中人的壹份，
        協助土地一起開發，後來林添喜與褚先生他們後來勉強
        答應；被告與林陳海於99年10月26日訂立土地買賣契約
        之前，就有約定原地主即被告要付百分之1 的佣金，而
        且有跟被告說這一部分的佣金是集中交給寶都公司，再
        由寶都公司分配給各中人，各中人應該也知道這件事；
        因為買土地大部分都是熟識的中人，大家都知道要給誰
        ，已經有慣例，所以沒有於土地買賣契約書之特約條款
        部分約定支付佣金給付對象；伊叫原告於土地買賣契約
        書之見證人處簽名，因為當時伊要求所有中人要把錢集
        中在寶都公司，他是寶都公司的總經理，所以在見證人
        處簽名，如果原地主（即被告）沒有付佣金的話，原告
        可以代表寶都公司向原地主催討；原告於本件土地買賣
        過程當中，有與鄭鈞鴻去跟原地主協調磋商、洽談事宜
        ，原告是以寶都公司的總經理，代表買主去談，買主是
        指璟都建設和林陳海；寶都公司成立目的主要是介紹土
        地，而且除了本件土地開發之外，還有其他的土地開發
        。因為璟都建設每年都會買土地，伊會要求中人要經過
        寶都開發，伊才願意接受等語（見本院卷第101 頁背面
        至第103 頁）。
      2.依證人黃國明上開證述內容，復參以前揭證人鄭鈞鴻、
        王黃秀雲、林添喜等人之證述，被告所有、如附表所示
        之土地買賣，原係有數組仲介人在居間介紹，而證人黃
        國明代表之璟都建設公司、林陳海等人表明購買意願後
        ，始由原告代表寶都公司、證人鄭鈞鴻等人，與被告等
        人接洽購買土地事宜，是原告確係以寶都公司總經理之
        身分，代表璟都建設公司與被告（原地主）等人接洽、
        磋商土地買賣條件，從而，原告個人尚非本件土地買賣
        契約之居間仲介人員。此外，再參以證人黃國明於本院
        審理時提出之請款單（見本院卷第105 頁），係由原告
        簽名核准向寶都公司請款，其請款項目為99年10月26日
        （即本件土地買賣契約之成立日）送禮給忠義段地主（
        即被告陳阿月、陳淑美）、宴客忠義段地主（即被告陳
        淑美、陳阿月、陳寶陽、陳秀娟、訴外人陳美秀、陳寶
        祥及親屬和中人等），並由原告、訴外人羅素杏為受款
        人並已受領上開請款之款項，倘原告係以個人身分與被
        告、林陳海等人磋商成立土地買賣契約，其應以個人身
        分宴請被告、中人等人，而非其宴客、送禮之款項，向
        寶都公司請款並受領此部分之款項，益證原告係以寶都
        公司負責人、而非以個人之身分，與被告、林陳海等人
        磋商成立本件土地買賣契約。
    (五)按稱居間者，謂當事人約定，一方為他方報告訂約之機會
      或為訂約之媒介，他方給付報酬之契約，民法第565 條定
      有明文。是他方給付報酬之對象，乃係為他方報告訂約之
      機會或為訂約之媒介者，始足當之，應屬明確。原告係以
      寶都公司總經理之身分，並代表璟都建設公司、林陳海等
      人，與被告洽談系爭土地買賣契約之條件，是被告應給付
      居間報酬之對象，乃係寶都公司（復包括其他居間仲介之
      中人，惟其他中人包括何人，尚非本件所得審究，附此敘
      明）而非原告，是原告依兩造間之居間仲介契約，提起本
      件訴訟，請求被告被告陳淑美、陳阿月、陳寶陽、陳秀娟
      ，應分別給付原告311,445 元、1,165,195 元、825,862
      元、23,220元之仲介佣金，及均自起訴狀繕本送達之翌日
      起至清償日止，按年息百分之5 計算之利息，即屬無據，
      應予駁回。原告之訴既經駁回，其假執行之聲請已失所附
      麗，應併予駁回。
四、本件事證已臻明確，兩造其餘主張及舉證，經核與判決基礎
    不生影響，爰不另一一論述，附此敘明。
據上論結，本件原告之訴為無理由，依民事訴訟法第78條，判決
如主文。
中    華    民    國   100    年    12    月    16    日
                  民事第三庭    法  官  陳心婷
以上正本係照原本作成
如對本判決上訴，須於判決送達後20日內向本院提出上訴狀。如
委任律師提起上訴者，應一併繳納上訴審裁判費。
中    華    民    國   100    年    12    月    16    日
                                書記官  李湘鈴
附表：
┌─────┬────────────┬───────────┐
│被告      │出售予林陳海之土地      │約定之總價金（新臺幣）│
├─────┼────────────┼───────────┤
│陳淑美    │桃園縣桃園市○○段84地號│經扣除林陳海出售予被告│
│          │、88之1 地號、92 地號、1│陳淑美之土地坪數後，以│
│          │03 地號、104 地號、105之│每坪22萬5 千元計算，合│
│          │2 地號、106 地號、110地 │計總價金為31,144,500元│
│          │號之權利範圍32分之6 ；同│。                    │
│          │段91之B 地號之權利範圍32│                      │
│          │分之6。                 │                      │
├─────┼────────────┼───────────┤
│陳阿月    │桃園縣桃園市○○段84地號│116,519,500元。       │
│          │、91地號、92地號、96地號│                      │
│          │、97地號、98地號、101 地│                      │
│          │號、102 地號、103 地號、│                      │
│          │104 地號、105 之2 地號、│                      │
│          │106 地號、107 地號、108 │                      │
│          │地號、110 地號、117 地號│                      │
│          │、88之1 地號之權利範圍2 │                      │
│          │分之1。                 │                      │
├─────┼────────────┼───────────┤
│陳寶陽    │桃園縣桃園市○○段90地號│82,586,250元。        │
│          │土地全部、同段115 地號土│                      │
│          │地應有部分4 分之1 、同段│                      │
│          │116 地號土地應有部分1000│                      │
│          │00分之51656。           │                      │
├─────┼────────────┼───────────┤
│陳秀娟    │桃園縣桃園市○○段115 地│2,322,000元。         │
│          │號土地應有部分4分之1。  │                      │
└─────┴────────────┴───────────┘